【裁判字號】    96,易,1355
【裁判日期】    970526
【裁判案由】    詐欺
【裁判全文】
臺灣臺南地方法院刑事判決              96年度易字第1355號
公  訴  人  臺灣臺南地方法院檢察署檢察官
被      告  甲○○
上列被告因詐欺案件，經檢察官聲請簡易判決處刑（96年度偵字
第9775號），本院認不宜逕以簡易判決處刑（96年度簡字第3314
號），改依通常程序審理，判決如下：
    主  文
甲○○無罪。
    理  由
一、公訴意旨略以：甲○○能預見將自己所申請之行動電話門號
    交與他人使用，可能供不法詐騙份子利用作為向他人施用詐
    術及逃避警方追緝之犯罪工具；竟因需款孔急，基於幫助他
    人詐欺取財之不確定故意，見報紙分類廣告中有刊登賣手機
    門號換現金之廣告，而於民國95年12月5日，在臺南市內之
    臺灣大哥大股份有限公司臺南府前特約服務中心，以自己名
    義申辦行動電話門號，而取得0000000000行動電話門號（含
    SIM卡）後隨即在該特約服務中心前，以新臺幣（下同）500
    元代價，提供予真實姓名年籍不詳之成年男子，供詐欺集團
    作為詐欺他人連絡之工具。嗣該姓名年籍不詳之人士所屬之
    犯罪集團取得上開行動電話門號後，乃基於意圖為自己或他
    人不法所有之犯意聯絡，於95年12月間，在雅虎奇摩拍賣網
    站刊登拍賣廣告，佯稱有筆記型電腦可販賣云云，並留下上
    開「0000000000」號行動電話門號作為聯絡之用，誘使不特
    定人上網訂購商品，經丙○○上網瀏覽前開拍賣廣告後誤信
    為真，於95年12月18日21時19分許，依詐騙集團成員之指示
    ，匯款5800元至第三人簡穎瑞所申請之上海商業儲蓄銀行鳳
    山分行帳號00000000000000號帳戶內（另經臺灣高雄地方法
    院檢察署檢察官偵辦），嗣因丙○○未收到訂購之商品，始
    發現受騙而報警報警處理而循線查知上情，因認甲○○涉犯
    刑法第339條第1項之幫助詐欺取財罪嫌。
二、按犯罪事實應依證據認定之，無證據不得認定犯罪事實。不
    能證明被告犯罪者，應為無罪之諭知。刑事訴訟法第一百五
    十四條第二項、第三百零一條第一項定有明文。又按認定犯
    罪事實所憑之證據，雖不以直接證據為限，間接證據亦包括
    在內；然而無論直接或間接證據，其為訴訟上之證明，須於
    通常一般之人均不致有所懷疑，而得確信其為真實之程度者
    ，始得據為有罪之認定（最高法院79年台上字第4986號判例
    可資參照）。
三、本件公訴人認被告涉有上揭罪嫌，係以被告之自白、被害人
    丙○○指述之被害情節、上開行動電話門號申請人基本資料
    、中國信託自動櫃員機交易明細表、上海銀行客戶基本資料
    表、臨時對帳單影本、奇摩電子郵件影本及奇摩拍賣網站列
    印資料等事證為其論據，經查：
  (一)訊據被告於偵查及本院審理時均坦承為500元代價，而將申
    辦之0000000000行動電話門號提供予不詳之成年男子之事實
    不諱。而被害人丙○○因誤信網路拍賣訊息，而遭詐騙5800
    元之過程，亦於警詢時指述被害情節綦詳，並有上開行動電
    話門號申請人基本資料、中國信託自動櫃員機交易明細表、
    上海銀行客戶基本資料表、臨時對帳單影本、奇摩電子郵件
    影本及奇摩拍賣網站列印資料可資佐證。由上開事證可知，
    被告確有提供提供其申辦之0000000000行動電話門號予不詳
    之人；及被害人丙○○參與網路商品競標後，接獲之得標訊
    息有提供三人簡穎瑞之銀行帳戶資料及上開0000000000門號
    ，被害人依據該帳戶完成匯款5800元後，並未收受購買商品
    而受詐騙等事實，應足認定。
  (二)本件詐騙集團成員利用網路拍賣網站，張貼拍賣低價筆記型
    電腦之訊息，使被害人丙○○信以為真參與競標，待被害人
    依據賣方提供之銀行帳號匯款5800元至該帳戶內，詐騙集團
    成員當日隨即將款項提領，但未寄出被害人購買之商品，亦
    無法聯絡，是其所為，顯係意圖為自己或他人不法之所有，
    施用詐術，使被害人限於錯誤，而交付金錢，業已該當刑法
    第339條之詐欺犯行。至被告是否該當於公訴人指涉之幫助
    詐欺取財罪嫌，端視被告對於詐騙集團成員對於被害人丙○
    ○實行詐欺行為，主觀上有無幫助之（未必）故意之意思，
    客觀上有無提供幫助行為而定。
  (三)按從犯之幫助行為，雖兼賅積極、消極兩種在內，然必有以
    物質上或精神上之助力予正犯之實施犯罪之便利時，始得謂
    之幫助（最高法院27年上字第2766號判例參照）。且幫助犯
    成立，除須具有幫助他人犯罪之故意行為外，仍須所為幫助
    行為與正犯所實行之犯罪間，具有直接之影響，亦即幫助犯
    之幫助行為，須與正犯之意思相一致，始足當之。倘行為人
    所為與正犯所實行之犯罪行為間，並無直接之影響，即難以
    幫助犯相繩，此有最高法院27年上字第2766號判例及96年台
    上字第6822號判決意旨可資參照。本件被告於偵查時已供稱
    ：我有申辦0000000000號門號，96年6月15日我親自申請停
    用，我當初申請該門號的目的就是要提供給他人使用，申請
    當日就在申請店家前以500元代價賣給他人，我知道提供門
    號給別人可能會作為犯罪之用，但因為我缺錢等語（參見96
    年度偵字第9775號卷第11-12頁）。顯見，被告對於其申辦
    之行動電話門號如提供予不認識之人使用，有可能遭不法份
    子利用作為作為犯罪詐騙之工具，有所認識，亦能預見，但
    因缺錢花用，仍將申辦門號提供給不詳之人使用，是其主觀
    上已有幫助犯罪之意思甚明。
  (四)惟被告提供該門號予不詳之人使用後，雖有詐騙集團成員在
    網路上刊登拍賣低價電腦訊息，致使被害人丙○○信以為真
    ，參與競標，並於接獲載有第三人簡穎瑞之銀行帳戶及上開
    0000000000號門號之得標訊息後，依據該訊息匯款5800元至
    指定帳戶內，因而受騙。但據被害人丙○○於警詢時陳稱：
    我在桃園縣蘆竹鄉錦興村的自宅上Yahoo拍賣網購買筆記型
    電腦，於95年12月17日結標，賣方傳e-mail告訴我「安安請
    將您的得標價＋運費200元匯入我的帳號，如果有問題撥打
    我的行動電話0000000000。」隔天，我立即至蘆竹鄉中國信
    託ATM轉帳給對方後，我撥打對方所留行動電話000000000 0
    ，但是無法接通，於是我又e-mail給對方，但是對方還是沒
    給我訊息，我才發現遭詐騙等語（參見臺灣桃園地方法院檢
    察署96年度偵字第10224號卷第12-13頁）。可見，詐騙集團
    成員雖有留下被告提供之上開門號，但被害人遭詐騙而匯款
    之前，並未以該門號與該名佯稱為賣家之詐騙集團成員進行
    聯繫。再者，依該門號之雙向通聯紀錄，最後一次通聯時間
    為95年12月12日21時7分38秒，之後即因停話而無任何通聯
    記錄（參見同上卷第51-52頁通聯記錄）。而本件被害人參
    與網路競標後，係於95年12月15日20時0分57 秒接獲得標訊
    息，於同日21時48分接獲賣方以e-mail告知匯款帳號及上開
    門號，換言之，被害人接獲記載有上開門號之得標訊息前，
    該門號已處於停話狀態，根本無法使用，亦即，佯稱為詐騙
    集團成員所提供之該門號，對於本件被害人丙○○遭詐諞之
    行為無法提供任何實質之有效幫助。再參照被害人知悉得標
    訊息後，先於95年12月18日18 時54分5秒，被害人發送訊息
    予賣家，告知「‧‧我會等晚上10點再過去ATM轉帳，你大
    概等明天再去刷本子，確定我有匯進去，請問你從金門寄出
    ，要多久時間會到我這裡？」；同日20時18分55秒，賣家隨
    即回覆「‧‧一般都是兩到三天。」；當日20時20分51秒又
    寄送訊息予被害人告知「晚上匯完我會在明天10點前給您寄
    出」；被害人丙○○完成轉帳匯款行為後，於同日22時24分
    22秒寄送郵件予該名賣家，告知已匯款完成，及提供轉帳帳
    號之末五碼數字、寄送住址、電話及收件人姓名等資料；被
    害人接續於95年12月19日、95 年12月20日寄送三封郵件詢
    問賣家是否已收到其匯款、將以何種方式寄送商品，及要求
    賣家回覆何時可收到商品等事項，然該名賣家均未回覆上開
    詢問事項，亦未再寄送任何郵件予被害人等情（參見同上卷
    第17-32頁之奇摩電子郵件及奇摩拍賣網站列印資料），顯
    然，被害人於知悉得標訊息時雖已知悉該門號，但僅將該門
    號視為聯絡工具之一，未依該門號與賣家進行聯繫，係以慣
    用之電子郵件方式與賣家進行聯繫，否則，如其於匯款前以
    該門號與賣家進行聯繫，即能發現該門號已遭停話無法聯繫
    ，而發覺異狀，故該門號對於被害人上開遭詐騙之行為，並
    不具有任何直接之影響可言。
四、綜上調查，本件被告主觀上雖有幫助犯罪之意思，但依上開
    調查結果，被告提供上開門號予不詳姓名、年籍之人後，該
    門號對於被害人丙○○遭詐騙集團成員施用詐術騙取金錢之
    過程或結果，均無任何直接之影響，亦無施予任何助力可言
    ，揆諸上開判例及判決意旨之說明，尚難認被告客觀上有幫
    助行為，而該當於幫助犯，自應為被告無罪之諭知。
五、另公訴人聲請傳喚證人丙○○為證人，待證事實為該門號對
    其遭詐欺行為有無提供幫助，經本院合法傳喚後，證人並未
    到庭，本院斟酌上開待證事實，依據證人丙○○於警詢時供
    述內容及上開門號之通聯記錄，已足認定此部分之事實，自
    無再予傳喚之必要，併此說明。
據上論斷，應依刑事訴訟法第452條、第301條第1項，判決如主
文。
本案經檢察官乙○○到庭執行職務。
中    華    民    國    97    年    5     月    26    日
                  刑事第四庭    審判長法  官  鄭文祺
                                      法  官  黃翰義
                                      法  官  許蕙蘭
以上正本證明與原本無異。
如不服本判決應於收受本判後10日內向本院提出上訴書狀，並應
敘述具體理由。如未敘述上訴理由者，應於上訴期間屆滿後20日
內向本院補提理由書狀（均須按他造當事人之人數附繕本）「切
勿逕送上級法院」。
                                      書記官  郭勝華
中    華    民    國    97    年    5     月    26    日


司法院資訊處製作；財團法人民間司法改革基金會備份。
